【裁判字號】    97,訴,1468
【裁判日期】    980630
【裁判案由】    債務人異議之訴
【裁判全文】
臺灣士林地方法院民事判決              97年度訴字第1468號
原      告  丙○○○○○○
訴訟代理人  林清漢律師
複代理人    丁○○
被      告  財團法人臺灣更生保護會
法定代理人  戊○○
訴訟代理人  廖忠信律師
複代理人    甲○○
            吳祝春律師
上列當事人間返還不當得利事件，本院於民國98年6 月16日言詞
辯論終結，判決如下：
    主      文
原告之訴及假執行之聲請均駁回。
訴訟費用由原告負擔。
    事實及理由
一、按訴狀送達後，原告不得將原訴變更或追加他訴。但因情事
    變更而以他項聲明代最初之聲明者，不在此限，民事訴訟法
    第255 條第1 項第4 款定有明文。本件原告原與訴外人乙○
    ○共同對被告提起債務人異議之訴，嗣於訴訟進行中，因兩
    造協議由原告提出現款給付後，被告同意免除乙○○之連帶
    保證責任，並撤回本院95年度執字第14064 號返還房屋等強
    制執行事件執行之聲請，遂於訴訟程序進行中，主張改依民
    法第179 條規定，請求被告返還不當得利，並撤回乙○○部
    分之訴。核其所為，雖屬訴之變更，惟確係出於情事變更而
    為，揆之首揭規定，應認於法尚無不合，當准許其變更，被
    告抗辯上情非屬情事變更，應不准許訴之變更云云，洵有未
    合。
二、原告主張：被告執公證書及契約書為執行名義，向本院民事
    執行處聲請對原告及訴外人乙○○強制執行，主張對原告有
    請求返還房屋及給付如附表所示之金錢債權及執行費用權利
    ，乙○○因此受有極大壓力，原告不得已，乃於本院95年度
    執字第14064 號返還房屋等強制執行事件執行程序（下稱系
    爭執行程序）中，與被告達成協議，同意由原告給付新臺幣
    （下同）163 萬3536元後，免除乙○○連帶保證人責任，並
    撤回系爭執行程序之強制執行聲請，原告旋於民國98年3 月
    24日匯款全額給付，被告亦已撤回執行之聲請。惟兩造間關
    於臺北市○○區○○段2 小段21789 號建物及座落基地即臺
    北市○○區○○段2 小段229 、229-1 、230 地號土地之租
    賃關係於97年2 月1 日租約期滿終止後，原告已無占用並同
    意返還，僅對於花月旅社所在地部分，認為不在租賃契約範
    圍，對該部分不同意返還而已，且該部分之爭執，亦已在本
    院97年度重訴字第190 號拆屋還地訴訟事件訟爭中，被告自
    不得主張對原告有返還房屋損害金、返還土地損害金及違約
    金債權共161 萬5,888 元存在。詎其竟執公證書為執行名義
    對原告及乙○○聲請為無益之強制執行，並主張原告應賠付
    執行費用2 萬9,412 元，致原告不得以而為前述給付，被告
    顯係無法律上之原因而受有利益。為此，依據民法第179 條
    規定，請求被告返還不當得利云云，而聲明求為判決：(一)被
    告應給付原告163 萬3,536 元，及自訴之變更書狀送達被告
    翌日起至清償日止，按年息5 ％計算之利息。(二)願供擔保，
    請准宣告假執行。
三、被告則以：原告於97年2 月1 日租約期滿後，遲至同年8 月
    8 日始點交承租房屋及部分土地予被告，另尚有其所自建臺
    北市○○區○○段2 小段21790 建號建物坐落之土地未遷讓
    返還，且前於94年12月15日與第三人簽訂共同合作經營契約
    ，而違反兩造間租賃契約約定將土地轉租第三人，均係可規
    責於原告而違約，原告自得請求被告給付違約金共161 萬5,
    888 元。縱認原告並未違約，其認自己無給付義務而仍於執
    行程序中為自發性給付，依據民法第180 條第3 項規定，亦
    不得請求返還等語置辯，並聲明求為判決：原告之訴駁回。
四、查被告前執95年度北院民公國字第110091號公證書、第1100
    92號為執行名義，向本院民事執行處聲請對原告執行臺北市
    北投區○○段○ ○段21789 建號房屋遷出，並拆除同小段21
    790 建號建物及返還坐落土地，嗣則更正為聲請執行自上開
    建物遷出，並追加執行金錢債權。旋於97年8 月14日向執行
    法院陳報原告業已於同年月8 日將房屋交還被告，另於同年
    9 月4 日具狀聲請就原告及乙○○所有之建物、土地予以查
    封執行。原告因對債權債務關係有爭執，即於同年11月14日
    具狀向本院提起債務人異議之訴，復於98年2 月3 日具狀向
    執行法院陳明：因乙○○受連帶保證之壓力，對原告造成困
    擾，被迫同意先行清償系爭執行事件之全部債務，於全數清
    償時，並請被告同意免除乙○○之連帶保證責任等語，原告
    為此即於同年3 月24日匯付163 萬3,536 元予被告，兩造乃
    於當日在執行法院作成執行筆錄，雙方確認債權額為163 萬
    3,536 元，被告同意免除乙○○連帶保證責任，並撤回系爭
    執行事件之強制執行聲請等情，為兩造所不爭執，且經本院
    調取系爭執行事件卷宗查核無誤，均堪認為真實。
五、按「無法律上之原因而受利益，致他人受損害者，應返還其
    利益。」，民事訴訟法第179 條前段固有明文。惟依同法第
    180 條第3 款規定：因清償債務而為給付，於給付時明知無
    給付之義務者，不得請求返還。揆之該條款規定之立法理由
    為：「是清償債務人在給付時明知無給付義務所為之給付於
    給付時明知債務不存在，而故為給付者，可推定其有意拋棄
    其所給付之請求返還權。故不得請求返還。」等語，是給付
    者，如於給付時明知自己無給付義務，且客觀上非有程度上
    達於不得已之壓迫，而仍出於自由意思給付者，無論其內心
    動機為何，均不得復行主張受領者對其負有返還不當得利之
    義務。本件原告雖主張其因連帶保證人乙○○受查封壓力，
    而對原告不諒解，不得已方於系爭執行程序中以現款匯交原
    告清償包含執行費用在內之全部被告主張債權，依據過往實
    務見解，仍非不得依不當得利之法律關係請求返還云云。但
    原告所為給付，不僅已經兩造確認債權數額無誤。而原告出
    於其與乙○○間私人際關係之因素，意欲免除乙○○連帶保
    證人責任，而提出上述現款清償，乃其內心動機之問題，原
    告於給付前已經提起本件變更前之債務人異議之訴，力陳主
    張自己並無違約而應給付之事實，即主觀上明知自己無給付
    之義務，並有資力可以一次提出現款全額給付，則依據民事
    訴訟法第18 條 第2 項規定，尚有向法院聲請供擔保停止執
    行之法律程序可供選擇，實無必於斯時以現款清償之不得已
    ，堪認仍係出於自由意識，並為圖求達成被告同意免除乙○
    ○連帶保證人責任之目的而為給付，或認其受有何壓力，亦
    係出於其與乙○○間之人情，依據上揭民法第180 條第3 款
    規定，即無由許其復行請求被告返還，甚至要求加計法定利
    息給付。而原告縱無給付義務，因依法既已不得請求返還，
    是其餘兩造爭執關於原告是否違反租賃契約，而應給付違約
    金之事實，即無別為論斷之必要，應予敘明。
六、從而，原告主張依據民法第179 條規定，請求被告給付163
    萬3,536 元，及自訴之變更書狀送達被告翌日起至清償日止
    ，按年息5％計算之利息，為無理由，應予駁回。
七、原告陳明願供擔保，聲請宣告假執行，因其訴經駁回而失所
    附麗，應併予駁回之。至兩造其餘攻擊防禦方法，經本院悉
    予審酌後，認均無礙於本件之判斷，於茲不贅。
八、據上論結，原告之訴為有理由，依民事訴訟法第78條判決如
    主文。
中    華    民    國    98    年    6     月    30    日
                  民事第一庭  法  官  蕭錫証
以上正本證明與原本無異。
如對本判決上訴，應於判決送達後20日內向本院提出上訴狀。
中    華    民    國    98    年    7     月    3     日
                              書記官  林立原


司法院資訊處製作；財團法人民間司法改革基金會備份。
